【裁判字號】    96,勞訴,109
【裁判日期】    970520
【裁判案由】    給付退休金
【裁判全文】
臺灣臺中地方法院民事判決  96年度勞訴字第109號
原      告  己○○
訴訟代理人  乙○○
複代理人    戊○○
被      告  金俊工業股份有限公司
法定代理人  丁○○
訴訟代理人  程弘模律師
複代理人    甲○○
上列當事人間請求給付退休金事件，本院於民國97年4月22日言
詞辯論終結，判決如下：
    主    文
被告應給付原告新臺幣陸拾貳萬壹仟肆佰貳拾伍元，及自民國
96年12月19日起至清償日止，按年息百分之5計算之利息。
訴訟費用由被告負擔。
本判決於原告以新臺幣貳拾萬捌仟元供擔保後，得假執行；但被
告如以新臺幣陸拾貳萬壹仟肆佰貳拾伍元為原告預供擔保，得免
為假執行。
    事實及理由
甲、程序方面：
    按「訴狀送達後，原告不得將原訴變更或追加。但擴張或減
    縮應受判決事項之聲明者，不在此限。」，民事訴訟法第25
    5條第1項第3款定有明文；復按「原告於判決確定前，得撤
    回訴之全部或一部。」，民事訴訟法第262條第1項定有明文
    。本件原告原係以聲請本院核發支付命令而經被告提出異議
    ，依民事訴訟法第519條第1項以債權人支付命令之聲請視為
    起訴，其訴之聲明原為：「被告應給付原告新臺幣（下同）
    2,000,000元之退休金及自本支付命令達之翌日起至清償日
    止，按年息5%計算之利息。」；嗣原告於民國96年12月14日
    具狀追加薪資差額196,788元及勞保老年給付以多報少差額
    124,579元，並擴張退休金之請求為2,050,000元，訴之聲明
    變更為：「被告應給付原告2,371,367元及自96年6月16日起
    至清償日止，按年息5%計算之利息。」；嗣於97年3月19日
    具狀聲明撤回薪資差額部分，將退休金之請求減縮為1,816,
    425元，並願抵銷積欠被告借款餘額615,000元，訴之聲明變
    更為：「被告應給付原告1,326,004元及自96年6月16日起至
    清償日止，按年息5%計算之利息。」；復於97年4月2日具狀
    暨同年4月22日言詞辯論期日當庭聲明撤回勞保老年給付以
    多報少差額之部分，僅請求退休金1,816,425元及其利息，
    並同意願以其抵銷積欠被告借款債務615,000元及580,000元
    （即日後原告向勞工保險局申領老年給付，無須另行墊還58
    0000元予被告），故訴之聲明變更為：「被告應給付原告62
    1,425元及自96年12月19日起至清償日止，按年息5%計算之
    利息。」，依上開說明，應予准許。
乙、實體方面：
壹、原告部分
  (一)原告起訴主張：
    1.原告為管理階層，自70年起至96年4月30日止受雇於被告
      金俊工業股份有限公司（下稱金俊公司）服務25年，原告
      工作努力備受被告肯定。詎料被告於96年初，片面剝奪原
      告管理職之職位，又以業務縮減為由，不供給原告充分工
      作，且將原告之每月工資由5萬元改為以件數計算。原告
      不得已於96年5月中口頭向被告表達退休之意，惟被告以
      原告之月平均工資為1萬多元，年資25年共40.5個基數，
      僅願給付原告611,680元之退休金。
    2.然被告所謂業務緊縮僅係用以對付屆退人員，即以緊縮之
      名行降低退休金給付之實，原告迫於無奈僅能接受新約，
      而被告所為實有悖於民法第148條權利濫用禁止原則，此
      顯與勞基法之立法目的有違，且損害原告權益至鉅。從而
      勞工縱接受新的勞動條件，勞動契約亦不生任何法律效力
      。
    3.依勞基法第2條第4款『前段』平均工資定義，謂計算事由
      發生之當日前6個月內工資總額除以該期間之總日數所得
      之金額。分子為工資總額，分母則為總日數，原告已依細
      則第2條：「依本法第2條第4款計算平均工資時，左列各
      款期間之工資日數均不列入計算。」，即為總日數，且為
      連續性，依民法第123條規定應依曆計算。被告算出之平
      均工資（指日平均工資）為507元，不論為504元或507元
      ，但均不影響最終確定之平均工資。又依勞基法第2條第4
      款後段規定，分子同為工資總額，分母則為變為『實際工
      作日數』，母法已明文是『實際工作日』，意即不含例假
      日或休假日，根本無法導出如被告所言：「各該領薪日數
      亦應計入作為計算平均工資期間之日數」，因而擴大分母
      至46.81日，則平均工資便縮至1,176，應屬誤解，故本款
      後段分母為『實際工作日數』不含假日應為以下之總和方
      符合法制規定：(1)96年4月份實際工作日數為6日。(2)96
      年3月份實際工作日數為4日。(3)96年2月份實際工作日數
      為1.4日。(4)96年1月份實際工作日數為6.18日。(5)95年
      12月份實際工作日數為10.43日。(6)95年11月份實際工作
      日數為8.8日。總和為36.81天，非被告所指46.81天，而
      總工資除以實際工作日數為2,492.5元（計算式：91,751
      元÷36.81天=2,492.5元），從而總工資除以總日數小於
      總工資除以『實際工作日數』之60%，以60%計故平均工資
      等於1,495元（計算式：2,492.5元x60%=1,495元，504元
      <1,495元）。故1個月之平均工資依民法第123條第2項規
      定等於44,850元。（計算式：30日x1,495=44,850元）。
      承上，被告應給付原告退休金應為1,816,425元（計算式
      ：44,850元x40.5基數=1,816,425元），原告同意於本件
      訴訟中扣除積欠被告借款餘額615,000元及580,000元（即
      日後原告向勞工保險局申領老年給付，無須另行墊還5800
      00元予被告），故原告得向被告請求之金額為621,425元
      。
  (二)並聲明：
    1.被告應給付原告621,425元，及自96年12月19日起至清償
      日止，按年息5%計算之利息。
    2.原告願供擔保請准宣告假執行。
貳、被告則以下列情詞置辯：
    1.查被告公司尚有其他勞工在被告公司之工作資歷約略與原
      告相當，均行將符合退休條件，渠等在96年4月30日起回
      溯計算之半年至1年內，即至95年4月1日止，出勤上班狀
      況並無大幅減少之變化。
    2.原告於83年7月18日前積欠被告替原告支出580,000元關於
      勞保老年給付代墊款項之借款；另於上開日期後至96年4
      月30日（即原告離職之日）止，尚積欠被告615,000元借
      款，前後欠款總額為1,195,000元（計算式：580,000元＋
      615,000元＝1,195,000元）。且兩造間互負之債務種類均
      為金錢之債，清償期均已屆至，且無不能抵銷情事，況又
      經原告同意，依民法第334條第1項被告主張抵銷，應無不
      可。
    3.原告退休前6個月之平均日工資應以1,176元計算、平均月
      工資應以35,280元計算：
      (1)關於平均工資之計算，勞動基準法第2條第4款固有明文
        規定，惟按勞動基準法施行細則第2條規定一併參照，
        足見除上開施行細則所列不列入計算之「日數」外，其
        餘日數期間均應計入作為「計算平均工資期間之日數」
        ，準此，雇主依法給付勞工之假日工資固應計入上開期
        間之工資總額內，各該領薪日數亦應計入作為「計算平
        均工資期間之日數」，始符法制。
      (2)查原告自96年4月30日起至95年11月1日止，回溯計算6
        個月內，各該月份有薪日數分別為：96年04月份為8
        日（實際出勤上班6日、給薪假日2日），96年03月份
        為4日（實際出勤上班日數），96年02月份為6.4日（
        實際出勤上班1.4日、給薪假日5日），96年01月份為
        7.18日（實際出勤上班6.18日、給薪假日1日），95
        年12月份為12.43日（實際出勤上班10.43日、給薪假日
        2日），95年11月份為8.8日（實際出勤上班日），合
        計共為46.81日。原告於上開期間內領得之工資分別領
        得工資為15,680元、7,840元、12,550元、14,070元、
        24,363元、17,248元，合計工資總額為91,751元，上開
        6個月期間之總日數為181日，依勞動基準法第2條第4款
        本文，原告之平均日工資應為507元（計算式：91,751
        元÷181日＝507元）。茲因原告係以工作日計算應領工
        資，再按同條款後段所定之平均工資計算方式，原告之
        平均日工資為1,176元（計算式：91,751元÷46.81日×
        60％＝1,176.04元≒1,176元；元以下單位四捨五入）
        ；平均月工資為35,280元（計算式：1,176元×30日＝
        35,280元）。
    4.承上計算所得之退休金為1,428,840元（計算式：35280元
      ×40.5個基數＝1,428,840元），扣除原告積欠被告之借
      款債務共為1,195,000元，互為抵銷後原告僅得向被告主
      張為233,840元（計算式：1,428,840元-580,000元-615,
      000元=233,840元）。
    5.至於勞動基準法第2條第4款固有：「平均工資：…工資按
      工作日數、時數或論件計算者，其依上述方式計算之平均
      工資，如少於該期內工資總額除以實際工作日數所得金額
      60%者，以60%計。」之明文規定。惟基於勞資雙方間之公
      平，勞動基準法施行細則第2條則將特殊事由之日數予以
      除外不計入其間。觀諸勞動基準法施行細則第2條明定：
      「依本法第2條第4款計算平均工資時…」，並無將勞動基
      準法第2條第4款後段之情形排除適用，足證原告主張之「
      除上開施行細則所列不列入計算之『日數』外，其餘日數
      期間均應計入作為『計算平均工資期間之日數』」，應較
      符個案公平。茲因此一計算爭議實乃肇因於原告雖係按日
      計給工資，惟因渠怠於出勤而被告念及其為多年員工而未
      深究其曠職責任，而致本件按6個月期間計算所得之日平
      均工資偏低，於個案所生之不合理現象。
    並聲明：
    1.駁回原告之訴及假執行之聲請。
    2.如受不利判決，願供擔保請准宣告免為假執行。
參、兩造不爭執事項：
  一、原告為管理階層，自70年起至96年4月30日止受雇於於被
      告公司服務25年，共40.5個基數。
  二、94年7月1日勞工退休金條例生效實施時，原告選擇繼續適
      用勞動基準法之退休制度。
  三、96年4月30日起回溯計算6個月內，即至95年11月1日止，
      原告領得如被告被證一所示之薪資明細表，分別為15,680
      元、7,840元、12,550元、14,070元、24,363元、17,248
      元，共計91,751元。
  四、原告自96年4月30日起至95年11月1日止，回溯計算6個月
      內，各該月份實際出勤上班日數分別為：96年04月份為
      6日，96年03月份為4日，96年02月份為1.4日，96
      年01月份為6.18日，95年12月份為10.43日，95年11
      月份為8.8日，合計共為36.81日。
  五、原告於96年4月30日自被告公司離職。
  六、原告同意於本件訴訟中以其所得請求之退休金債權與積欠
      被告借款債務615,000元及580,000元（即日後原告向勞工
      保險局申領老年給付，無須另行墊還5800 00元予被告）
      互為抵銷。
肆、得心證之理由：
一、原告主張之事實，業據其提出原告之被保險人投保資料表、
    原告之薪資存簿轉入明細及勞保投保薪資分級表等影本各1
    份為證，被告對原告主張原告於96年4月30日自被告公司離
    職，自70年起至96年4月30日止服務25年，共40.5個基數；
    96年4月30日起回溯計算6個月內，即至95年11月1日止，原
    告領得薪資分別為15,680元、7,840元、12,550元、14,070
    元、24,363元、17,248元，共計91,751元。又原告自96年4
    月30日起至95年11月1日止，回溯計算6個月內，各該月份實
    際出勤上班日數分別為：96年04月份為6日，96年03月
    份為4日，96年02月份為1.4日，96 年01月份為6.18日
    ，95年12月份為10.43日，95年11 月份為8.8日，合計
    共為36.81日等事實，固均無爭執，然以前揭情詞置辯，復
    據其提出83年1月25日至83年6月25日之借款單6紙影本1份、
    自87年8月25日起至96年4月30日止之借款單93紙影本1份、
    原告己○○自95年4月份起至96年4月份止之薪資明細表、票
    據號碼：TH028775之本票、被告公司之其他勞工林安義、呂
    金玉之考勤卡、墊付收據及自87年08月25日起至96年04月30
    日止，原告己○○欠款明細表1份等影本各1份附卷為憑，並
    請求傳喚證人丙○○。是本件兩造所爭執之處在於：(一)原告
    得憑以請求之退休金總額究係為何？
二、按「勞工有左列情形之一者，得自請退休：一、工作十五年
    以上年滿五十五歲者。二、工作二十五年以上者。」、「勞
    工退休金之給與標準如左：一、按其工作年資，每滿一年給
    與兩個基數。但超過十五年之工作年資，每滿一年給與一個
    基數，最高總數以四十五個基數為限。未滿半年者以半年計
    ；滿半年者以一年計。二、依第五十四條第一項第二款規定
    ，強制退休之勞工，其心神喪失或身體殘廢係因執行職務所
    致者，依前款規定加給百分之二十。前項第一款退休金基數
    之標準，係指核准退休時一個月平均工資。」，勞動基準法
    第53條、第55條第1、2項分別定有明文。經查，原告主張原
    告於96年4月30日自被告公司離職，自70年起至96年4月30日
    止服務25年，共40.5個基數；96年4月30日起回溯計算6個月
    內，即至95年11月1日止，原告領得薪資分別為15,680元、
    7,840元、12,550元、14,070元、24,363元、17,248元，共
    計91,751元。又原告自96年4月30日起至95年11月1日止，回
    溯計算6個月內，各該月份實際出勤上班日數分別為：96
    年04月份為6日，96年03月份為4日，96年02月份為1.4
    日，96年01月份為6.18日，95年12月份為10.43日，
    95年11月份為8.8日，合計共為36.81日等事實，既為被告所
    不爭執，堪信為真實可採，則原告依首開規定請求被告給付
    退休金，自屬有據。
三、又細觀兩造之陳述，可知有關本件退休金之計算標準，尤其
    有關勞動基準法第2條第4款後段規定之解釋，則為兩造主要
    爭執所在。原告就此爭點係主張依勞基法第2條第4款後段規
    定，分子為工資總額，分母則為『實際工作日數』，母法已
    明文是『實際工作日』，意即不含例假日或休假日，根本無
    法導出如被告所言：「各該領薪日數亦應計入作為計算平均
    工資期間之日數」，因而擴大分母至46.81日，則平均工資
    便縮至1,176，應屬誤解，故本款後段分母為『實際工作日
    數』不含假日應為36.81日，非被告所指46.81天，而總工資
    除以實際工作日數為2,492.5元方符合法制規定等語；被告
    就此則抗辯稱勞動基準法第2條第4款固有：「平均工資：…
    工資按工作日數、時數或論件計算者，其依上述方式計算之
    平均工資，如少於該期內工資總額除以實際工作日數所得金
    額60%者，以60%計。」之明文規定。惟基於勞資雙方間之公
    平，勞動基準法施行細則第2條則將特殊事由之日數予以除
    外不計入其間。觀諸勞動基準法施行細則第2條明定：「依
    本法第2條第4款計算平均工資時…」，並無將勞動基準法第
    2條第4款後段之情形排除適用，足證原告主張之「除上開施
    行細則所列不列入計算之『日數』外，其餘日數期間均應計
    入作為『計算平均工資期間之日數』」，應較符個案公平等
    語。按「本法用辭定義如左：‧‧‧四、平均工資：謂計算
    事由發生之當日前六個月內所得工資總額除以該期間之總日
    數所得之金額。工作未滿六個月者，謂工作期間所得工資總
    額除以工作期間之總日數所得之金額。工資按工作日數、時
    數或論件計算者，其依上述方式計算之平均工資，如少於該
    期內工資總額除以實際工作日數所得金額百分之六十者，以
    百分之六十計。‧‧‧」，「依本法第二條第四款計算平均
    工資時，左列各款期間之工資日數均不列入計算。一、發生
    計算事由之當日。二、因職業災害尚在醫療中者。三、依本
    法第五十條第二項減半發給工資者。四、雇主因天災、事變
    或其他不可抗力而不能繼續其事業，致勞工未能工作者。」
    ，勞動基準法第2條第4款、勞動基準法施行細則第2條分別
    定有明文。而依上開勞基法第2條第4款『前段』平均工資定
    義，謂計算事由發生之當日前6個月內工資總額除以該期間
    之總日數所得之金額。分子為工資總額，分母則為總日數，
    查原告自96年4月30日起至95年11月1日止，回溯計算6個月
    內，各該月份領得之工資分別為15,680元、7,840元、12,55
    0元、14,070元、24,363元、17,248元，合計工資總額為91,
    751元，上開6個月期間之總日數為181日，是依勞動基準法
    第2條第4款前段規定，計算原告之平均日工資應為507元（
    計算式：91,751元÷181日＝507元）。次查原告係以工作日
    計算應領工資乙節，為兩造所不爭，故而本件尚應適用同條
    款後段之規定。而依前開勞基法第2條第4款後段法文規定「
    工資按工作日數、時數或論件計算者，其依上述方式計算之
    平均工資，如少於該期內工資總額除以實際工作日數所得金
    額百分之六十者，以百分之六十計。」等語，可知其分子為
    工資總額，分母則為『實際工作日數』，法文既已明文規定
    為『實際工作日』，意即不含例假日或休假日，則被告猶執
    前詞抗辯稱：「各該領薪日數亦應計入作為計算平均工資期
    間之日數」云云，即與事實未符，應不可採，此部分仍應以
    原告之主張，較可採信為真實。又依前述原告之退休金基數
    計為40.5個基數；96年4月30日起回溯計算6個月內，即至95
    年11月1日止，原告領得薪資分別為15,680元、7,840元、12
    ,550 元、14,070元、24,363元、17,248元，共計91,751 元
    。又原告自96年4月30日起至95年11月1日止，回溯計算6個
    月內，各該月份實際工作日數分別為：96年04月份為6日
    ，96年03月份為4日，96年02月份為1.4日，96年01月
    份為6.18日，95年12月份為10.43日，95年11月份為8.8
    日，合計共為36.81日，依此計算總工資除以實際工作日數
    為2,492.5元（計算式：91,751元÷36.81天=2,492.5元），
    從而，本件總工資除以總日數之金額，明顯小於總工資除以
    『實際工作日數』之60%，則依勞動基準法第2條第4款後段
    規定，應以總工資除以『實際工作日數』之60%計，依此計
    算平均工資應為1,495元（計算式：2,492.5元x60%=1,495
    元，507元<1,495元）。故1個月之平均工資依民法第123條
    第2項規定即為44,850元。（計算式：30日x1,495=44,850
    元）。綜上，被告應給付原告退休金即應為1,816,425元（
    計算式：44,850元x40.5基數=1,816,425元）。末查原告同
    意於本件訴訟中以其所得請求之退休金債權與積欠被告借款
    債務615,000元及580,000元（即日後原告向勞工保險局申領
    老年給付，無須另行墊還580000元予被告）互為抵銷。是經
    抵銷後，原告尚得向被告請求之金額計為621,425元。
四、綜上所述，被告前揭抗辯，均無可採，本件仍應以原告之主
    張，較可採信為真實。從而，原告依勞動基準法第53條、第
    55 條第1、2項退休金規定之法律關係，訴請被告等應給付
    原告62 1,425元，及自96年12月19日起至清償日止，按年息
    5%計算之利息，即為有理由，應予准許。
五、本件事證已臻明確，兩造其餘之攻擊防禦方法無逐一論述之
    必要，附此敘明。
伍、假執行之宣告：
    兩造陳明願供擔保，聲請宣告假執行或免為假執行，經核無
    不合，爰分別酌定相當擔保金額准許之。
陸、訴訟費用負擔之依據：民事訴訟法第78條。
中    華    民    國    97    年    5    月    20    日
                  民事第四庭    法  官  呂明坤
正本係照原本作成。
如對本判決上訴，須於判決送達後20日內向本院提出上訴狀。
中    華    民    國    97    年    5    月    20    日
                                書記官  吳慕先


司法院資訊處製作；財團法人民間司法改革基金會備份。
